臺灣臺北地方法院民事判決　九十年度簡上字第五二九號
　　上　訴　人　乙○○
　　　　　　　　　　　　送達代.
　　被上訴人　　甲○○
　　訴訟代理人　許永壽
右當事人間請求返還墊款事件，上訴人對於中華民國九十年八月七日本院台北簡易庭
九十年度北簡字第八三一五號第一審判決提起上訴，本院判決如左：
    主  文
原判決關於命上訴人給付超過新台幣貳拾萬仟玖佰零貳元部分，及該部分假執行之
宣告，暨命上訴人負擔訴訟費用部分之裁判均廢棄。
右開廢棄部分，被上訴人在第一審之訴及其假執行之聲請均駁回。
其餘上訴駁回。
第一、二審訴訟費用由上訴人負擔三分之二，餘由被上訴人負擔。
    事  實
甲、上訴人方面：
  一聲明：
    (一)原判決廢棄。
    (二)右廢棄部分被上訴人在第一審之訴駁回。
  二陳述：除與原審判決書所載相同者茲予引用外，補稱：
    (一)其住所為台北市○○區○○路一號一樓，並非台北市○○路一號二樓之一，原
      審以應受送達處所不明而對其為公示送達，顯然違法，其既未受合法通知，原
      審乃依被上訴人聲請為一造辯論判決，於法不合，應廢棄原判決發回原審繼續
      審理。
    (二)被上訴人於本院八十八年度執字第一八八六五號強制執行程序中，為上訴人代
      辦繼承登記一事雖屬實在，然除附表編號二所示之地政登記規費為辦理繼承登
      記所需支出之費用外，附表所示其餘各項費用均與辦理繼承登記無關，自不得
      請求上訴人返還。
    (三)其已於被繼承人蔡許月鶴死亡後辦妥限定繼承手續。
乙、被上訴人方面：
  一聲明：上訴駁回。
  二陳述：除援用原審之陳述及主張外，補稱：附表編號四所示費用，是其在本院八
          十八年度執字第一八八六五號案件所支出之執行費用。
    理    由
一查上訴人之戶籍係設於台北市○○區○○路一號二樓之一，為上訴人所自承，並有
  戶籍謄本在卷可考，原審將九十年六月廿二日之言詞辯論期日通知書對該址為送達
  ，遭「遷移新址不明」之理由批退，有本院台北簡易庭郵務送達公文封可按，足認
  對上訴人應為送達之處所不明，原審乃依民事訴訟法第一百四十九條第一項第一款
  規定對上訴人為公示送達，依法由書記官保管應送達之文書，而於九十年六月廿二
  日在法院之牌示處黏貼公告，並命被上訴人將文書之繕本或節本登載於新聞紙，有
  公示送達證書及報紙一份足憑。惟被上訴人係於九十年七月十一日方在報紙刊登公
  示送達裁定，生效日為同年七月三十日，乃晚於最後言詞辯論期日之九十年七月廿
  四日，顯見上訴人於原審未經合法送達，原審訴訟程序有重大瑕疵，足以影響上訴
  人之審級利益，本應由本院將原判決廢棄發回原法院（民事訴訟法第四百五十一條
  第一項），但兩造業已合意由本院就本件自為裁判（見本院九十一年三月一日言詞
  辯論筆錄），應即由本院自為判決（民事訴訟法第四百五十一條第二項），合先說
  明。
二被上訴人起訴主張：上訴人為其債務人蔡許月鶴之繼承人，蔡許月鶴於民國八十八
  八月九日死亡，上訴人未於法定期限內辦理繼承登記，經由本院八十八年度民執字
  第一八八六五號函令其代為辦理繼承登記，其因而支出如附表所示各項費用，該等
  費用本應由上訴人負擔，爰依不當得利之法律關係請求上訴人返還等語。上訴人則
  抗辯：伊在原審審理中未受合法送達，原審逕為一造辯論判決，顯非適法；系爭附
  表除編號二所示之地政登記規費為辦理繼承登記所需支出之費用外，其餘各項費用
  均與辦理繼承登記無關，自不得請求上訴人返還等語。
三查上訴人之被繼承人蔡許月鶴於生前對被上訴人欠債未償，因蔡許月鶴之他債權人
  向本院聲請拍賣抵押物，由本院以八十八年度執字第一八八六五號案件進行強制執
  行程序，被上訴人乃於八十八年十一月十日遞狀聲明參與分配，嗣又於八十八年十
  二月廿七日獨立對前開不動產聲請拍賣抵押物（案號：八十九年度執字第三九四號
  ），執行法院將該案併入八十八年度執字第一八八六五號執行案件辦理。因前開執
  行案件之執行標的物未辦妥繼承登記，仍登記為蔡許月鶴所有，執行法院依被上訴
  人聲請，發函准予被上訴人代為辦理繼承登記，被上訴人乃支出附表編號一、二、
  三、五各項費用，且於八十九年五月十一日完成繼承登記；嗣兩造於執行程序進行
  中和解，被上訴人乃撤回強制執行之聲請等事實，業經本院依職權調閱前開執行案
  卷查明屬實。
四按債務人因繼承、強制執行、徵收或法院之判決，於登記前已取得不動產物權者，
  執行法院得因債權人之聲請，以債務人費用，通知登記機關登記為債務人所有後而
  為執行；未辦理繼承登記之不動產，執行法院因債權人之聲請，依強制執行法第十
  一條第三項或第四項規定，以債務人費用，通知地政機關登記為債務人所有時，得
  依同法第二十八條第二項規定准債權人申繳遺產稅及登記規費強制執行法第十一條
  第三項、未繼承登記不動產辦理強制執行聯繫辦法第一條分別定有明文。系爭不動
  產在強制執行程序進行中仍登記為蔡許月鶴所有，執行法院自得依法准許被上訴人
  代上訴人辦理繼承登記後而為執行，被上訴人既因代上訴人申辦繼承登記而支出附
  表編號一、二、三、五各項費用，有台北市地政規費及其他收入收據、台北市稅捐
  稽徵處移送法院執行滯納稅款財務罰鍰執行費用繳費單、台北市稅捐稽徵處代收移
  送法院滯納稅款及財務罰鍰繳款書、台北市稅捐稽徵處地價稅稅額繳款書等件在卷
  可稽，該等費用本應由上訴人負擔，如強制執行程序繼續進行，被上訴人當可將該
  筆費用列入執行費一併向上訴人請求返還，雖被上訴人因兩造和解而撤回強制執行
  之聲請，致未能於執行程序中就該等費用向上訴人求償，然被上訴人支出該等費用
  ，使上訴人無法律上原因而受有利益，被上訴人仍得本於不當得利之法律關係請求
  上訴人返還。
五至附表編號四所示之執行費十萬五千元，被上訴人表示此為其在八十八年度執字第
  一八八六五號執行事件併案執行所支出之費用云云。惟查：被上訴人併案執行之原
  執行案件為八十九年度執字第三九四號拍賣抵押物強制執行事件，被上訴人因提出
  該強制執行之聲請，於八十八年十二月廿七日繳納執行費十一萬一千三百七十元，
  有附於該案卷之本院自行收納款項統一收據足憑，該筆費用繳納之數額與日期殆與
  附表編號四所示不符，被上訴人所言顯非事實。退步言之，縱認附表編號四所示費
  用為被上訴人支出之執行費，該項費用乃為其聲請強制執行時依法本應繳納之規費
  （民事訴訟費用法第二十三條參照），雖該項費用，終局應由上訴人負擔，並應與
  強制執行之債權同時收取（強制執行法第二十八條第一項參照），然被上訴人於執
  行程序開始後自行撤回強制執行之聲請，該筆費用即無從藉由執行程序獲償，除非
  兩造在和解時曾就該筆費用之負擔另有特約，該筆費用即應由被上訴人自行負擔，
  而不得向上訴人請求返還。
六另附表編號六之申請不動產登記謄本規費，乃係被上訴人在繼承登記完竣後之八十
  九年五月十五日所支出，有台北市地政規費及其他收入收據附卷可證，咸認被上訴
  人斯時申請系爭不動產之登記謄本，並非申辦遺產登記所需，而係供自己之用，該
  項費用自不得請求上訴人負擔。
七綜上所述，附表編號一、二、三、五所示各項費用，依法本應由上訴人負擔，被上
  訴人為之墊付，自得依不當得利之法律關係訴請上訴人返還；至附表編號四、六所
  示費用，非應由上訴人負擔，被上訴人自不得請求返還。從而，被上訴人本於不當
  得利之法律關係，請求上訴人返還二十萬三千九百零二元，及自八十九年五月十五
  日起至清償日止，按年息百分之五計算之利息，為有理由，應予准許，逾此數額所
  為請求，為無理由，應予駁回。原審就超過上開應准許部分，為上訴人敗訴之判決
  ，並為假執行之宣告，尚有未洽，上訴意旨就此部分指摘原判決不當，求予廢棄改
  判，為有理由；至於上開應准許部分，原審判命上訴人給付，並為假執行之宣告，
  核無違誤，上訴意旨就此部分仍執陳詞，指摘原判決不當，求予廢棄，為無理由，
  應駁回其上訴。
據上論結，本件上訴為一部有理由，一部無理由，依民事訴訟法第四百三十六條之一
第三項、第四百五十條、第四百四十九條第一項、第七十九條但書，判決如主文。
中　　　華　　　民　　　國　　九十一　　年　　　三　　　月　 　十五 　　日
　　　　　　　　　　　　　　　　　　　　　　民事第二庭審判長法官　丁蓓蓓
　　　　　　　　　　　　　　　　　　　　　　　　　　　　　　法官　林庚棟
　　　　　　　　　　　　　　　　　　　　　　　　　　　　　　法官　陳婷玉
右為正本係照原本作成
本判決不得上訴。
中　　　華　　　民　　　國　　九十一　　年　　　三　　　月　　十五　　　日
　　　　　　　　　　　　　　　　　　　　　　　　　　　法院書記官　王  儀
